【裁判字號】    99,聲再,28
【裁判日期】    991129
【裁判案由】    殺人
【裁判全文】
臺灣高等法院花蓮分院刑事裁定          99年度聲再字第28號
聲  請  人
即  被  告  鄭百軒
上列聲請人因殺人案件，對於本院96年度上訴字第132號確定判
決（第一審案號：臺灣花蓮地方法院95年度訴字第190號、起訴
案號：臺灣花蓮地方法院檢察署95年度偵字第1376號），聲請再
審，本院裁定如下：
    主  文
再審之聲請駁回。
    理  由
一、本件聲請意旨略以：
(一)所謂發現確實之新證據，除須該「新證據」可認為確實具有
    足以動搖原確定判決，而對受判決人為更有利判決之「確實
    性」外，尚須具備該證據係在事實審法院判決前已存在，因
    未經發現，不及調查斟酌，或審判時未經注意，至其後始行
    發現之「嶄新性」特質，二者均不可或缺。依聲請人於警詢
    及檢察官偵查中之供述、證人張伯安、楊淑曾、鑑定人法醫
    胡武雄之證述及驗屍報告等之重要證據，均足以證實本件係
    正面碰撞無訛，上揭重要證據於事實審已存在，足認聲請人
    應受無罪或輕於原判決所認罪名，尤足以推翻原審所認定「
    自被害人背面故意撞擊」之推論，亦適足證明「聲請人係欲
    逃離現場，死者確率眾並持棍棒不法正面侵入車道阻車，矧
    撞擊點為正面（死者背面尤無傷痕）無訛」，是聲請人客觀
    上存在急迫防衛情狀，依刑法第23條規定，聲請人正當防衛
    所衍生撞擊行為應為不罰，乃原審就前揭重要證據審判時自
    始未經注意，顯有錯誤，稽諸首揭確實之新證據，應可據為
    聲請再審之理由。
(二)犯罪之動機及目的，依法均應屬有罪判決書詳細認定，明確
    記載之事項，聲請人與死者素不相識，亦未加入先前之鬥毆
    等肢體衝突，何須甘負殺人罪責？乃原審判決僅以聲請人撞
    倒死者事實，遽以推測被告有殺人犯意，對於聲請人究係如
    何之動機、目的而願冒殺人重罪之危險，從事違法行為，均
    未能於判決書內具體明確記載，顯違背最高法院46年台上字
    第1296號判例意旨。
(三)又依證據顯示，死者背面並無撞擊痕，然證人黃金水於檢察
    官偵查中之供稱卻悖於驗屍報告，並與證人楊淑曾、張伯安
    及鑑定人之證述南轅北轍，更與經驗法則有違，原判決錯引
    為判決基礎，其判決違背刑事訴訟法第154條規定。
(四)聲請人於第一審係依傷害致死罪被判處有期徒刑8年，上訴
    後第二審卻採黃金水莫須有之說詞，改依殺人罪判處聲請人
    有期徒刑11年，違反刑事訴訟法第370條規定，兼有違反同
    法第379條第14款規定為判決理由不備及理由矛盾之違法。
(五)綜上，前揭各證人、鑑定人之證言及相驗屍體證明書已備「
    確實性」與「新規性」，原審未依刑事訴訟法第2條規定，
    就有利聲請人之情形注意之，即有理由不備之違法，亦屬適
    用法規顯有錯誤，自得為再審之理由。
二、按刑事訴訟法第420條第1項第6款所謂「發現確實之新證據
    」，係指該證據於事實審法院判決前業已存在，為法院、
    當事人所不知，不及調查斟酌，至其後始行發見者而言（最
    高法院28年度抗字第8號判例意旨參照）。又按刑事訴訟法
    第420條第1項第6款所稱發見確實之新證據，除須具有該證
    據可認為確實足以動搖原確定判決，而對受判決人為有利之
    判決之「確實性」特性外，尚須具備該證據係在事實審法院
    於判決前即已存在，因未經發見，不及調查斟酌，或審判時
    未經注意，至其後始行發見之「新規性」特質，二者均不可
    或缺，倘未兼備上開二種再審新證據之特性，即不能據為再
    審之原因（最高法院85年度台抗字第308號、90年度台抗字
    第132號、90年度台抗字第71號裁定參照）。
三、經查：
(一)本件本院96年度上訴字第132號確定判決認被告犯有殺害被
    害人莊博宇之犯罪事實，除依據臺灣花蓮地方法院檢察署檢
    察官相驗筆錄、相驗屍體證明書、驗斷書、相驗照片外，並
    綜合鑑定人胡武雄、證人黃金水、張伯安於第一審之證言，
    及第一審勘驗現場筆錄及模擬照片暨第一審勘驗扣案之案發
    現場監視器錄得之光碟內容等證據而為判斷，且就聲請人所
    辯各詞、證人楊淑曾、楊淑婷證言如何不可採信等節，亦依
    憑卷內證據詳加論斷及說明，有上開判決書在卷可按，並經
    本院調取上開刑事卷宗核閱無訛。是以聲請人上揭聲請意旨
    所指其於警詢及檢察官偵查中之供述、證人張伯安、楊淑曾
    、鑑定人法醫胡武雄之證述及驗屍報告等之重要證據，原事
    實法院均漏未斟酌云云，顯與事實不符，並無可取。而上揭
    聲請人所指之證據，既經本件原事實法院調查斟酌，並無未
    經發見及未經注意之情形，揆諸前開二之說明，即非屬刑事
    訴訟法第420條第1項第6款所稱發見確實之新證據，應不得
    據為再審之原因。
(二)次者，原確定判決除就聲請人本件所犯殺人之動機及目的，
    於犯罪事實及理由均已詳載明確，且就第一審認聲請人係犯
    傷害致死罪乃有不當，亦於判決中闡述綦詳（詳判決書第6
    頁倒數第8行起），聲請人徒憑己意率指原判決就此均未具
    體明確記載，且指原確定判決理由不備及理由矛盾云云，已
    昧於事實，況有罪判決書就犯罪之動機及目的是否詳細認定
    及記載，有無判決理由不備及矛盾，核均與刑事訴訟法第42
    0條第1項第6款所定發現確實之新證據無涉，且亦核與刑事
    訴訟法第420條第1項其餘各款所定得聲請再審之理由無一相
    符，是聲請人據此聲請再審，亦非合法。
四、綜上，本件聲請人之再審聲請為無理由，應予駁回。
五、據上論斷，應依刑事訴訟法第434條第1項，裁定如主文。
中    華    民    國    99    年    11    月    29    日
                  刑事庭審判長法  官  謝志揚
                              法  官  李水源
                              法  官  許仕楓
以上正本證明與原本無異。
如不服本裁定，應於裁定送達後5日內向本院提出抗告狀。抗告
書狀，並應敘述抗告之理由。
中    華    民    國    99    年    11    月    29    日
                              書記官  李德霞

司法院資訊處製作；財團法人民間司法改革基金會備份。
